臺灣高等法院刑事判決
110年度原上易字第27號
上  訴  人  臺灣基隆地方檢察署檢察官
被      告  陳恩明



上列上訴人因被告毒品危害防制條例案件，不服臺灣基隆地方法
院110年度原易字第6號，中華民國110年3月5日第一審判決（起
訴案號：臺灣基隆地方檢察署109年度毒偵字第1007號），提起
上訴，本院判決如下：
    主  文
上訴駁回。
    理  由
一、聲請簡易判決處刑意旨略以：被告甲○○（下稱被告）基於施
    用第二級毒品甲基安非他命之犯意，於民國109年7月21日中
    午12時許，在臺北市文山區木柵一帶工地（址不詳），以將
    甲基安非他命置入玻璃球加熱燒烤方式，施用甲基安非他命
    1次。嗣因另案通緝，於同日下午5時30分許，在基隆市○○區
    ○○街00巷00號前為警緝獲，並扣得甲基安非他命2包（共淨
    重0.2580公克、共驗餘淨重0.2578公克）及其所有供施用毒
    品之器具吸食器1組及塑膠鏟1支。復警經其同意攜同至警局
    接受採驗尿液，結果呈安非他命、甲基安非他命陽性反應。
    因認被告係犯毒品危害防制條例第10條第2項之施用第二級
    毒品罪等語。
二、刑事訴訟法第303條第1款規定，案件有起訴之程序違背規定
    之情形者，應諭知不受理之判決。此所稱之起訴之程序違背
    規定，係指檢察官提起公訴之訴訟行為於程序上有違法律之
    規定而言。而提起公訴之訴訟行為是否於程序上有違法律規
    定，原則上，固是以起訴時所存在之事項及法律規定為判斷
    ，惟檢察官起訴後始發生之情事變更事由，致法院不能為實
    體審理及判決亦屬「起訴之程序違背規定」。查施用第一級
    、第二級毒品，為非法行為，毒品危害防制條例第10條設有
    處罰之規定，凡施用第一級、第二級毒品者，本應科以刑罰
    ，惟施用毒品者，實具「病患」特質，基於刑事政策，對合
    於一定條件之毒品施用者，依同條例第20條規定，先施予觀
    察、勒戒或強制戒治之保安處分。而109年1月15日修正公布
    、同年7月15日施行之毒品危害防制條例第20條第3項規定，
    犯第10條之罪於觀察、勒戒或強制戒治執行完畢釋放後，3
    年後始再犯者，均應適用同條例第20條第1項、第2項之規定
    ，亦即與初犯者處遇相同，應先觀察、勒戒或強制戒治，不
    得逕行追訴處罰。其修法理由指出：施用毒品者具「病患性
    犯人」之特質，並參諸世界各國之醫療經驗及醫學界之共識
    ，咸認施用毒品成癮者，其心癮甚難戒除，如觀察、勒戒或
    強制戒治執行完畢釋放後，3年後始再有施用第一級、第二
    級毒品之行為者，足見其有戒除毒癮之可能，宜再採以觀察
    、勒戒方式戒除其身癮及以強制戒治方式戒除其心癮之措施
    ，為能放寬觀察、勒戒或強制戒治制度之適用時機，以協助
    施用者戒除毒癮，爰修正第3項。同條例第23條第2項亦配合
    修正為「觀察、勒戒或強制戒治執行完畢釋放後，3年內再
    犯第10條之罪者，檢察官或少年法院（地方法院少年法庭）
    應依法追訴或裁定交付審理」，可知本次修法對於施用毒品
    者施以觀察勒戒、強制戒治，或依法追訴（或裁定交付審理
    ）之適用範圍，係確立初犯為具「病患性犯人」之特質，應
    先經一完整之醫療處置，3年內再犯者應依法追訴（或裁定
    交付審理），3年後再犯者則先行裁定觀察、勒戒。最高法
    院109年度台上字第3240號判決為此指出：參諸觀察勒戒等
    治療處置，乃結合醫師、觀護人、社工心理諮商等不同領域
    之專業人員參與之保安處分措施，目的除在戒除施用毒品者
    身癮、心癮之措施外，並企圖重新塑造生活紀律，改變其病
    態行為，與刑罰之執行並不相同，無法以刑罰補充或替代醫
    療處置之特性；從而，3犯以上如距最近1次觀察、勒戒或強
    制戒治執行完畢釋放後，已逾3年者，其間縱經判刑、執行
    ，究與觀察勒戒或強制戒治已經完整之治療療程不同，無法
    補充或替代上開之醫療處置，均應再予觀察勒戒之機會，方
    為適法。又鑑於將施用毒品者監禁於監獄內，僅能短期間防
    止其接觸毒品，因慣用毒品產生之「心癮」根本無法根除，
    並慮及毒品危害防制條例施行多年累積之戒毒經驗及實效，
    暨逐步擴充之醫療、戒癮機構、專業人力、社區支援系統等
    資源，尤以本次毒品危害防制條例第24條修正，擴大檢察官
    對施用毒品者附條件緩起訴處分之範圍，使其能視個案具體
    情形給予適當多元社區處遇；本次修正後對於施用毒品者之
    思維，自應與時俱進，擺脫以往側重於「犯人」身分之處罰
    ，著重其為「病患」之特質，並以「治療」疾病為出發點，
    重新評價前揭所謂「3年後再犯」之意義，基於憲法應保障
    人民之生存權，及根據每個國民生存照顧需要提供基本給付
    之理念，為協助施用毒品者戒除毒癮復歸社會，對於經監獄
    監禁處遇後仍再犯之施用毒品者，更應恢復以機構內、外之
    治療協助其戒除毒癮；此即本次修正毒品危害防制條例第20
    條第3項關於施用毒品者所謂「3年後再犯」係何所指之立法
    真諦，除檢察官優先適用第24條命附條件緩起訴處分處遇外
    ，對於施用毒品初犯者，即應適用第20條第1項、第2項為機
    構內之觀察、勒戒或強制戒治；若於機構內處遇執行完畢釋
    放後，於「3年內再犯」者，依第23條第2項規定，應依法追
    訴；倘於「3年後再犯」，自應再回歸到傳統醫療體系機構
    內重為觀察、勒戒或強制戒治之治療，藉機構內、外處遇及
    刑事制裁等方式交替運用，以期能控制或改善其至完全戒除
    毒癮，明確表示對於修正毒品危害防制條例第20條第3項及
    第23條第2項所謂「3年後（內）再犯」，應跳脫以往窠臼，
    以「3年」為期，建立「定期治療」之模式，只要本次再犯
    距最近1次觀察、勒戒或強制戒治執行完畢釋放，已逾3年者
    ，即該當之，不因其間有無犯第10條之罪經起訴、判刑或執
    行而受影響（最高法院109年度台上字第3826號判決參照）
    。　　
三、經查：
  ㈠被告前因施用毒品案件，經臺灣基隆地方檢察署（下稱基隆
    地檢署）檢察官以106年度毒偵字第1983號為附命完成戒癮
    治療之緩起訴處分確定，緩起訴期間自107年1月30日至109
    年1月29日止，履行期間自107年1月30日至108年9月29日止
    ，及同署檢察官以107年度毒偵字第1204號為附命完成戒癮
    治療之緩起訴處分確定，緩起訴期間自107年10月26日至109
    年4月25日止，履行期間自107年10月26日至109年1月29日止
    ，惟106年度毒偵字第1983號為附命完成戒癮治療之緩起訴
    處分，被告應於緩起訴期間内遵守及履行包括下列事項：按
    時至衛生福利部基隆醫院依醫師指示接受藥物治療、心理治
    療及社會復健治療，不得未依指定時間接受藥物治療逾7日
    或無故未依指示配合心理治療或社會復健治療逾3次；緩起
    訴處分期間應依通知按時至基隆地檢署觀護人室進行追蹤輔
    導及尿液毒品檢驗，且檢驗結果均須呈陰性反應，於戒癮治
    療完成後，至緩起訴期間屆滿前4月止，依基隆地檢署觀護
    人指定之期日接受採尿檢驗，惟查，被告於上開緩起訴期間
    内未依約按時至衛生福利部基隆醫院接受戒癮團體心理治療
    已逾3次（107年4月30日、5月14日、5月28日、10月1日），
    有衛生福利部基隆醫院107年10月5日基醫精字第1075008244
    號函在卷可憑；又被告於上開緩起訴期間内未依通知按時至
    基隆地檢署觀護人室進行尿液毒品檢驗（107年4月12日、5
    月10日、6月14日、8月9日、9月13日、11月13日、108年1月
    10日），此有相關報到通知函、送達證書、告誡通知函、觀
    護輔導紀要資料在卷可憑，是被告已違反刑事訴訟法第253
    條之2第1項第6、 8款之規定，檢察官於108年1月28日，以1
    08年度撤緩字第21號撤銷上開緩起訴；而107年度毒偵字第1
    204號為附命完成戒癮治療之緩起訴處分，因被告緩起訴前
    之106年9月6日，因施用第二級毒品甲基安非他命，經原審
    法院於108年4月22日以108年度基原簡字第28號判決判處有
    期徒刑2月確定，而在上開緩起訴期間内受有期徒刑以上刑
    之宣告，有刑案資料查註紀錄表及相關簡易判決處刑書在卷
    可參，前開緩起訴處分亦經檢察官於108年6月14日，以108
    年度撤緩字第178號撤銷等情，有上開緩起訴處分書、撤銷
    緩起訴處分書、本院被告前案紀錄表在卷可參(見原審卷第2
    5至28頁)；上開緩起訴處分既經撤銷，戒癮治療既未完成，
    自亦無法等同於觀察、勒戒執行完畢釋放之處遇，則於緩起
    訴處分撤銷後，即應回復為未經緩起訴處分前之狀態。此外
    ，被告雖另有施用毒品犯行，然均經起訴判處罪刑，未有受
    觀察、勒戒或強制戒治等情，有本院被告前案紀錄表在卷可
    查。從而，被告前既未曾接受觀察、勒戒等處遇，自無從適
    用修正後毒品危害防制條例第23條第2項規定予以追訴處罰
    ，依前揭說明，仍應依修正後之毒品危害防制條例第20條第
    1項、現行第24條等規定，由檢察官基於一次性之整體規劃
    而重啟處遇程序，具體審酌個案情節，裁量聲請法院裁定觀
    察、勒戒或為附命完成戒癮治療之緩起訴處分，抑或為其他
    適法處理，而非逕予起訴，檢察官提起公訴自有起訴之程序
    違背規定之情事，原審依刑事訴訟法第303條第1款、第307
    條規定諭知公訴不受理之判決，且不經言詞辯論為之，於法
    核無不合。
  ㈡檢察官上訴主張：被告前既經檢察官以106年度毒偵字第1983
    號為附命完成戒癮治療之緩起訴處分確定，事實上已接受等
    同於「觀察、勒戒」處遇，被告於緩起訴處分撤銷3年內再
    犯施用第二級毒品罪，依毒品危害防制條例第24條第1項、
    第2項規定，就前案依法起訴，原審判決應判處罪刑，而逕
    為不受理判決，適用法律容有違誤等語。然查，被告並未完成
    戒癮治療，且前案既經撤銷緩起訴處分，亦不能認事實上已
    接受過等同觀察、勒戒或強制戒治「執行完畢」釋放之處遇
    ，被告就本案被訴施用第二級毒品犯行前，既未曾接受觀察
    、勒戒或強制戒治等處遇之紀錄，揆諸前開說明，檢察官仍
    應依修正後之毒品條例第20條第1項、現行第24條等規定，
    視被告個案情形而為「觀察、勒戒」或「附條件緩起訴（含
    戒癮或毋庸戒癮之條件）」之多元處遇，不得予以追訴。詎
    檢察官逕行提起公訴，其起訴之程序當然違背法律規定，原
    審依刑事訴訟法第303條第1款規定，諭知不受理之判決，核
    無不合。從而，檢察官猶執前詞，提起上訴，為無理由，應
    予駁回，並不經言詞辯論為之。
據上論斷，應依刑事訴訟法第368條、第372條，判決如主文。
中　　華　　民　　國　　110 　年　　4 　　月　　30　　日
                  　  刑事第九庭審判長法　官　潘翠雪
　　　　　　　　    　　　　　　　　　法　官  俞秀美
　　　　　　　　　　    　　　　　　　法　官  陳俞婷
以上正本證明與原本無異。
不得上訴。
                                      書記官  陳麗津
中　　華　　民　　國　　110 　年　　5 　　月　　4 　　日